【裁判字號】    95,訴,156
【裁判日期】    951129
【裁判案由】    營業稅
【裁判全文】
臺北高等行政法院判決
                                    95年度訴字第000156號
                              .
原      告  大陽營造股份有限公司
代  表  人  甲○○（董事長）
訴訟代理人  李學權律師
被      告  財政部臺灣省北區國稅局
代  表  人  凌忠嫄（局長）
訴訟代理人  乙○○
上列當事人間因營業稅事件，原告不服財政部中華民國94年12月
14日台財訴字第09400470010號訴願決定（案號：第00000000號
），提起行政訴訟，本院判決如下：
    主  文
原告之訴駁回。
訴訟費用由原告負擔。
    事  實
一、事實概要：原告於民國（下同）87年2 月19日至88年10月31
    日期間與東北營造工程有限公司（下稱東北公司）訂約承攬
    板橋吉利財星集合住宅新建泥作之裝修工程（下稱系爭工程
    ），經人檢舉未依規定開立統一發票，嗣經被告所屬臺北縣
    分局查認原告有漏報銷售額合計新臺幣（下同） 7,159,387
    元之違章情事，遂核定補徵營業稅額357,969 元，並按所漏
    稅額345,171元（核定補徵營業稅額357,969元減除累積留抵
    稅額12,798元）處以3倍罰鍰1,035,500元（計至百元止）。
    原告不服申請復查，經被告以94年7 月11日北區國稅法一字
    第0940022628號復查決定書（下稱原處分）駁回，原告猶有
    未服，提起訴願，遭決定駁回，遂提起本件行政訴訟。
二、兩造聲明：
（一）原告聲明：
  １、訴願決定及原處分均撤銷。
  ２、如受不利判決，罰鍰部分最多以應補納稅額1倍為宜。
  ３、訴訟費用由被告負擔。
（二）被告聲明：
  １、駁回原告之訴。
  ２、訴訟費用由原告負擔。
三、兩造之爭點：
（一）原告主張之理由：
  １、本件緣起於臺北縣板橋市○○路「吉利財星集合住宅新建
      工程之泥作裝修工程」原係訴外人楊武雄家族之祖產，由
      楊武雄所屬東北公司興建，訴外人吳慶梓負責設計及監造
      ；訴外人李玉林與楊武雄相熟，87年2 月9 日楊武雄同意
      由李玉林、謝金海、張文清、張登日4 人合夥，由李玉林
      代表承包上述工程中之泥作裝修工程，惟因李玉林等人並
      非營利事業，乃約定由原告擔任承攬人，並於87年2 月19
      日簽訂工程合約，約定泥作工程實作實算，嗣系爭工程約
      於88年10月完工後，李玉林代表合夥人就完工及匯款等與
      東北公司找補結算，而原告因故停業無法全數開立發票，
      經協商後，雙方同意原告應支付稅款由東北公司代為支付
      ，自工程款中扣除。然由於對系爭工程結算數量及標準不
      一，事後楊武雄及東北公司拒絕支付尾款，經李玉林於91
      年3 月6 日催告仍置之不理，李玉林乃以原告為名義起訴
      追償。楊武雄因不滿原告起訴，遂於91年5 月10日發存函
      要求原告補開發票，該案訴訟中楊武雄亦承認「原證四為
      公司內帳，是我為了給公司會計小姐吳麗香做帳用的。」
      經臺灣臺北地方法院91年度訴字第2111號民事判決，確認
      楊武雄及東北公司等應給付原告268,350 元。
  ２、本件營業出售人，不論形式或實質認定，均為原告無誤，
      原告不再爭執，惟系爭工程係由建商東崧建設股份有限公
      司（下稱東崧公司）與地主楊仁成（即本件訴外人東北公
      司總經理楊武雄之生父）合建。而依營業稅法銷售勞務之
      買受人應係東崧公司而非東北公司；而吳慶樟為東崧公司
      負責人，並由吳慶樟於結算備忘錄簽名，此由李玉林等泥
      作工程估算書、李玉林備忘錄結算表及東北公司備忘錄結
      算表均由吳慶樟親筆及東北公司備忘錄結算表左上角之東
      崧公司題頭，可證本件銷售勞務之實質買受人為東崧公司
      而非東北公司，東北公司僅係形式掛名買受人，並無勞務
      買受事實，則被告以此作為課稅及處罰依據，依法無據；
      其原處分及決定之基礎原因認定即有不符事實之違法；自
      應撤銷原處分及原決定，重新認定營業買受人，以作為核
      課及處罰依據。
  ３、又訴外人沈曉梅於臺灣臺北地方法院91年度訴字第2111號
      事件證稱，本件之「李玉林備忘錄結算表」代辦費項以上
      係其手書，以下部分則係吳慶樟與原告總經理李玉林結算
      ，再交給沈曉梅，先請款100 萬…分成6 張支票、李玉林
      亦陳述：「這張原證6 （指上開民事卷91年6 月3 日準備
      一狀原證6 ，即楊武雄在民事庭91年10月7 日所補提之被
      證7 ），比民事卷原證2 還晚結算；而此原證6 ，楊武雄
      復自認是為了給公司的會計小姐吳麗香做帳的…叫會計算
      的」可見本件「李玉林備忘錄結算表」屬東北公司內帳憑
      證，並非外帳憑證。至於楊武雄雖否認本件「東北公司備
      忘錄結算表」，稱末二行係他人變造，但其自認於前，復
      無法舉證何人變造。而上開民事卷之答辯狀附件即被證 6
      ，亦屬內帳憑據，復明示將結算金額扣除營業稅0.05及營
      業所得稅0.08，應為不爭事實。而本件依東北公司之結算
      ，可證原告與東北公司結算時即協議工程款應扣除營業稅
      0.05及營業所得稅0.08；具見原告當時確因停止營業，才
      與東北公司有此代繳稅款協商。原告為掛名承包人，本無
      開立發票之義務，即使有此義務，東北公司既同意自行設
      法補足，並自工程款中扣除，而東北公司於臺灣臺北地方
      法院91年度訴字第2111號事件審理中亦稱已墊付稅款並行
      使抵銷權（臺灣臺北地方法院91年度訴字第2111號民事判
      決理由三末行及第13頁3 至5 行）足證東北公司已扣除不
      足發票之稅款，而原告信任東北公司能補繳稅款而未予繳
      納，是原告就此違章情事，僅為一般過失，並無故意或重
      大過失。被告未查明真象，未對人民有利不利均一律注意
      （行政程序法第9 條），僅以表象，以一般漏稅慣例核罰
      應稅額3 倍罰鍰，依司法院釋字第275 號解釋暨行政程序
      法第6 條、第7 條，不符納稅義務人實質平待原則及比例
      原則，而原告縱有受罰鍰之輕過失，至多僅應以未給予憑
      證情事按所漏稅額處以1 倍之罰鍰。
  ４、又依民法規定，債權讓與之對象並不限私法人、自然人，
      公法人亦有受讓債權之適格，又讓與一經合意，向訴外人
      通知，即可生效；現原告業經公告廢止登記，並無財產，
      原告願將對東北公司代扣稅款64,122元之債權讓與被告行
      使，被告拒絕受讓實係不為，而非法所不許。
（二）被告主張之理由：
  １、按「納稅義務人以詐術或其他不正當方法逃漏稅捐者，處
      5年以下有期徒刑、拘役或科或併科新臺幣6萬元以下罰金
      。」為稅捐稽徵法第41條所明定。次按「營業人銷售貨物
      或勞務，應依本法營業人開立銷售憑證時限表規定之時限
      ，開立統一發票交付買受人。」、「營業人除本法另有規
      定外，不論有無銷售額，應以每二月為一期，於次期開始
      15 日 內，填具規定格式之申報書，檢附退抵稅款及其他
      有關文件，向主管稽徵機關申報銷售額、應納或溢付營業
      稅額。其有應納營業稅額者，應先向公庫繳納後，檢同繳
      納收據一併申報。」、「營業人有左列情形之一者，主管
      稽徵機關得依照查得之資料，核定其銷售額及應納稅額並
      補徵之：…四、短報、漏報銷售額者。」、「納稅義務人
      ，有左列情形之一者，除追繳稅款外，按所漏稅額處1 倍
      至10倍罰鍰，並得停止其營業：…三、短報或漏報銷售額
      者。」為行為時營業稅法第32條第1 項前段、第35條第 1
      項、第43條第1 項第4 款及加值型及非加值型營業稅法第
      51條第3 款所規定。
  ２、原告於87年2 月19日至88年10月31日期間與東北公司訂約
      承攬系爭工程，未依規定開立統一發票，漏報銷售額合計
      7,159,387元，經被告所屬臺北縣分局查獲，違反前揭稅
      法規定，被告所屬臺北縣分局核定補徵營業稅額357,969
      元，並按所漏稅額345,171元（核定補徵營業稅額357,969
      元減除累積留抵稅額12,798元）處3倍罰鍰1,035,500元（
      計至百元止）。
  ３、至於原告主張檢舉書所附泥作工程裝修數量計算表係原始
      外帳報表，與其查得東北公司內帳用備忘錄結算表之未稅
      營業額並不相同，原核定本稅即有不正確之虞，且原告泥
      作結算時已停止營業，系爭營業稅已先由東北公司扣除，
      為盡納稅義務，同意將上述營業稅債權讓與被告云云，惟
      本件依臺灣臺北地方法院民事判決書及說明書等資料、原
      告承諾書，可知原告承攬工程未依規定開立統一發票金額
      為7,159,387 元，原處分核定補徵營業稅額357,969 元、
      處3 倍罰鍰1,035,500 元均無違誤。且依原告與東北公司
      請求給付工程款事件中，臺灣臺北地方法院民事判決書中
      第5 頁所載，部分未開立發票之工程款，兩造即協議以由
      東北公司按8 ﹪扣款抵償部分工程款，由此顯見原告自始
      即有不開立統一發票之行為。本件違章事證明確，原告請
      求以未給予憑證處1 倍行為罰357,969 元於法無據。至原
      告主張為盡納稅義務，同意將東北公司代扣營業稅款之債
      權讓與被告乙節，與本件未依規定開立統一發票漏報銷售
      額無關。
  ４、依前揭營業稅法第35條第1 項規定，營業稅之申報應自行
      申報銷售額並繳納營業稅額，原告主張應繳稅款部分已請
      東北公司代為繳納稅款或同意將東北公司代扣營業稅款之
      債權讓與被告，惟稅款並未繳納國庫，尚無法免責。原告
      主張並無拒繳稅款之故意及重大過失請求按所漏稅額最低
      倍數處1倍罰鍰乙節，依財政部94年6月2日台財字第 0940
      4539890 號令修正「稅務違章案件裁罰金額或倍數參考表
      」規定，原按所漏稅額345,171 元處3 倍罰鍰 1,035,500
      元，並無違誤。
    理  由
一、本件於訴訟進行中被告代表人由許虞哲變更為凌忠嫄，茲據
    被告現任代表人依法具狀向本院聲明承受訴訟，核無不合，
    應予准許。
二、原告起訴主張：本件營業出售人雖為原告無誤，惟系爭工程
    之實質買受人應為東崧公司，東北公司僅係形式掛名買受人
    ，並無銷售勞務之買受事實，原處分以此作為課稅及處罰依
    據自有處分之基礎原因不符事實之違法，應予撤銷，以重新
    認定營業買受人，以作為核課及處罰依據；又原告當時因停
    止營業，而與東北公司有代繳稅款之協議，東北公司既同意
    自行設法補足，並自工程款中扣除，則原告就漏報營業稅額
    及開立發票，即無故意或重大過失，若有受罰鍰之輕過失，
    至多以未給予憑證情事，按所漏稅額1 倍之罰鍰為宜，被告
    未對人民有利不利之情形均一律注意（行政程序法第9 條）
    ，僅依照表象以一般漏稅慣例核罰應稅額3 倍罰鍰，依司法
    院釋字第275 號解釋、行政程序法第6 條、第7 條規定，不
    符納稅義務人實質平等原則及比例原則。另原告業經公告廢
    止登記，並無財產，願將上開墊款債權讓與被告行使，為此
    ，依行政訴訟法第4 條第1 項規定提起本件訴訟，求為判決
    如訴之聲明所示云云。
三、被告則以：本件依臺灣臺北地方法院民事判決書及說明書等
    資料，可知原告承攬系爭工程未依規定開立統一發票之金額
    為7,159,387 元，而原告就此亦出具承諾書承認在案，另依
    上開民事判決記載系爭工程部分未開立發票之工程款，原告
    與東北公司即協議以由東北公司按8 ﹪扣款抵償部分工程款
    ，顯見原告自始即有不開立統一發票之行為。本件違章事證
    明確，原告請求以未給予憑證處1 倍行為罰357,969 元於法
    無據，原按所漏稅額345,171 元處3 倍罰鍰1,035,500 元，
    並無違誤等語，資為抗辯。
四、按「營業人銷售貨物或勞務，應依本法營業人開立銷售憑證
    時限表規定之時限，開立統一發票交付買受人。」、「營業
    人除本法另有規定外，不論有無銷售額，應以每二月為一期
    ，於次期開始15日內，填具規定格式之申報書，檢附退抵稅
    款及其他有關文件，向主管稽徵機關申報銷售額、應納或溢
    付營業稅額。其有應納營業稅額者，應先向公庫繳納後，檢
    同繳納收據一併申報。」、「營業人有左列情形之一者，主
    管稽徵機關得依照查得之資料，核定其銷售額及應納稅額並
    補徵之…四、短報、漏報銷售額者。」、「納稅義務人，有
    左列情形之一者，除追繳稅款外，按所漏稅額處1 倍至10倍
    罰鍰，並得停止其營業：…三、短報或漏報銷售額者。」為
    行為時（下同）營業稅法第32條第1項前段、第35條第1項、
    第43條第1項第4款及加值型及非加值型營業稅法第51條第 3
    款所規定。又按「短報或漏報銷售額者…銷貨時未依法開立
    發票，且於申報當期銷售時亦未列入申報…按所漏稅額處三
    倍之罰鍰…」為財政部修正公布之「稅務違章案件裁罰金額
    或倍數參考表」所明定。而上開裁罰金額或倍數參考表係主
    管機關財政部，就稅捐稽徵法、綜合所得稅、營利事業所得
    稅、貨物稅、菸酒稅、營業稅等稅務違章案件之不同情節，
    分別訂定不同之處罰額度，復就行為人是否已補繳稅款、以
    書面或於談話筆（紀）錄中承認違章事實及何時承認等分別
    作為減輕處罰之事由，其除作原則性或一般性裁量基準外，
    另有例外情形之裁量基準，與法律授權目的尚無牴觸。從而
    ，稅捐稽徵機關援引上開裁罰基準作成行政處分，自屬適法
    ，合先說明。
五、經查，本件如事實概要欄所述之事實，除漏報銷售金額7,15
    9,387 元部分外，為兩造所不爭執，且有檢舉函、營利事業
    及扣繳單位資料、營業稅及罰鍰事件復查報告書、工程合約
    書附原處分卷可參，堪信為真實。次查，本件原告漏報銷售
    金額7,159,387 元（未稅），且未開立統一發票部分，前經
    原告於本件違章情事調查程序中出具承諾書向被告承認未開
    立統一發票金額7,517,356 元（含稅）在案，另系爭工程依
    實作實算方式結算之總工程款為14,497,030元，原告已開立
    銷售發票金額為6,709,887 元，工程款減價1,436 元（原工
    程餘款為1,961,436 元，改以1,960,000 元計算），買受人
    東北公司尚未給付承攬報酬金額為268,351 元各情，已由臺
    灣台北地方法院91年度訴字第2111號給付工程款事件審理確
    認一節，業經本院調閱前開案卷查核屬實，且有該案據以計
    算工程款之裝修數量計算表附卷第15頁、臺灣台北地方法院
    91 年 度訴字第2111號民事判決附卷第118 至130 頁可參，
    洵堪認定，被告辯稱：原告於87年2 月19日至88年10月31日
    間攬作系爭工程，未依規定開立統一發票予買受人，漏報銷
    售額7,159,387 元，違反營業稅法第32條第1 項前段、第35
    條第1 項規定各語，自屬有據，從而，原處分依同法第43條
    第1 項第4 款規定，核定補徵營業稅額357,969 元，並依加
    值型及非加值型營業稅法第51條第3 款所規定，審酌原告違
    章情節，依財政部稅務違章案件裁罰金額或倍數參考表規定
    ，按所漏稅額345,171 元（核定補徵營業稅額357,969 元減
    除累積留抵稅額12,798元）處以3 倍罰鍰1,035,500 元（計
    至百元止），於法即無不合。
六、又營業人銷售貨物或勞務，應開立統一發票交付買受人，並
    依限向主管稽徵機關申報銷售額法有明文，本件原告為營業
    人，就其與他人訂立承攬契約攬作系爭工程銷售貨物及勞務
    ，應開立發票及申報銷售額一事知之甚詳，就買受人（即契
    約相對人）為何人，尤無不知之理，而原告就此本應注意據
    實開立發票及按時申報，而依當時之情形，其能注意而不注
    意，縱非故意，亦難謂無過失。至於原告與東北公司約定以
    營業稅扣抵工程款一事縱屬實情，惟原告開立發票及申報銷
    售額之公法義務尚無從以私法契約解免，是原告主張原處分
    認定之買受人有誤，伊無違章之故意或重大過失，本件應以
    未給予憑證情事按所漏稅額處以1 倍之罰鍰，原處分之作成
    違反行政程序法第6 條、第7 條、第9 條，不符納稅義務人
    實質平待原則及比例原則，應予撤銷云云，要無可取。
七、綜上所述，本件原處分認事用法均無違誤，訴願決定遞予維
    持，亦無不合，原告仍執前詞，訴請撤銷原處分及訴願決定
    ，並請求如受不利判決，罰鍰部分不得超過應補納稅額1倍
    ，為無理由，應予駁回。
八、本件事證已臻明確，兩造其餘主張及攻擊防禦方法，核與判
    決結果均不生影響，無逐一論述必要，併此敘明。
九、據上論結，原告之訴為無理由，爰依行政訴訟法第98條第 3
    項前段之規定，判決如主文。
中    華    民    國    95    年    11    月    29    日
                      第一庭審判長法  官  王立杰
                                  法  官  劉錫賢
                                  法  官  周玫芳
上為正本係照原本作成。
如不服本判決，應於送達後20日內，向本院提出上訴狀並表明上
訴理由，如於本判決宣示後送達前提起上訴者，應於判決送達後
20日內補提上訴理由書（須按他造人數附繕本）。
中    華    民    國    95    年    11    月    29    日
                                  書記官  何閣梅


司法院資訊處製作；財團法人民間司法改革基金會備份。
